【裁判字號】    98,上訴,932
【裁判日期】    990105
【裁判案由】    毒品危害防制條例
【裁判全文】
臺灣高等法院臺南分院刑事判決         98年度上訴字第932號
上  訴  人
即  被  告  甲○○
選任辯護人  張蓁騏律師
上列上訴人因違反毒品危害防制條例案件，不服臺灣雲林地方法
院97年度訴字第565號中華民國98年8月14日第一審判決（起訴案
號：臺灣雲林地方法院檢察署97年度偵字第2660號），提起上訴
，本院判決如下：
    主  文
原判決撤銷。
甲○○共同販賣第一級毒品，累犯，處有期徒刑拾捌年，褫奪公
權捌年，販賣第一級毒品所得新臺幣壹仟元，與馮種麟連帶沒收
之，如全部或一部不能沒收時，以其與馮種麟之財產連帶抵償之
。
    事  實
一、甲○○（綽號：「泥鰍」）前因犯搶奪及毒品等案件，經法
    院判處有期徒刑確定在案，並裁定應執行為有期徒刑4年4月
    ，於民國（下同）96年02月15日假釋出獄，同年12月05日假
    釋期滿未經撤銷假釋，以執行完畢論。仍不知警惕，於98年
    04月28日晚上08時54分許，在雲林縣莿桐鄉○○路275號5樓
    之5租處，接獲鄭凱騰（綽號：「鳥仔」）以門號000000000
    0號行動電話，撥入甲○○持有之門號0000000000 號行動電
    話，鄭凱騰表明身分後，甲○○明知鄭凱騰欲購買第一級毒
    品海洛因，基於販賣海洛因以營利之意圖，即與鄭凱騰約定
    在莿桐鄉饒平郵局前交易。電話掛斷後，甲○○隨即聯繫馮
    種麟（綽號：「紅腫」，另案經檢察官提起公訴），指示馮
    種麟至前述租屋處外即延平路馬路邊碰面，到場後，甲○○
    與馮種麟基於意圖營利之犯意聯絡，由甲○○交付海洛因1
    小包（重量不詳）與馮種麟，要馮種麟送至饒平郵局與鄭凱
    騰交易，價格新臺幣（下同）1千元，馮種麟旋騎乘甲○○
    所有之車號MGL-187號機車前往饒平郵局前，於同日（28日
    ）晚上09點許，交付該海洛因1包與鄭凱騰，並向鄭凱騰收
    取價金1千元，交易完畢後，馮種麟立即騎乘機車回到甲○
    ○上址租處，將販賣海洛因所得之1千元交與甲○○。嗣經
    分別於97年05月05日、同年05月19日拘提鄭凱騰、甲○○到
    案詢問後，循線查獲上情。
二、案經法務部調查局雲林調查站移送台灣雲林地方法院檢察署
    檢察官偵查起訴。
    理  由
壹、程序方面：
一、起訴範圍：
    依起訴書犯罪事實欄之記載，被告甲○○接獲鄭凱騰電話之
    時間為97年04月28日晚間「08時20分」。然起訴書所指之證
    據即通訊監察錄音譯文，並無該通電話紀錄，而係當晚「8
    時54分」，檢察官於原審到庭認起訴書所載上述時間（分鐘
    ）顯係誤載，並據以更正為同日晚間「08時54分」（原審卷
    第43頁）。本院認為檢察官之更正與卷證相符，又無混淆起
    訴事實之虞，不影響起事實之同一性，亦無礙於被告及辯護
    人之防禦權，此部份時間顯係誤載，自應予以更正，合先敘
    明。
二、證據能力部分：
（一）按被告以外之人於審判外之陳述，雖不符前四條之規定，
      而經當事人於審判程序同意作為證據，法院審酌該言詞陳
      述或書面陳述作成時之情況，認為適當者，亦得為證據。
      當事人、代理人或辯護人於法院調查證據時，知有第159
      條第1項不得為證據之情形，而未於言詞辯論終結前聲明
      異議者，視為有前項之同意。刑事訴訟法第159條之5定有
      明文。查本件所引用被告以外之人於審判外之陳述，雖屬
      審判外之言詞陳述，惟檢察官、被告及其辯護人均知有不
      得作為證據之情形，並無不同意作為證據，且未於本院審
      理言詞辯論終結前聲明異議，視為已同意作為證據。又本
      院審酌上開陳述作成時之情況，係在自由意志下所為陳述
      ，並親閱簽名作成，認該證言作為證據為適當，依上開說
      明，自有證據能力，而得為本案證據。
（二）另證人馮種麟於97年11月27日在檢察官面前之證述筆錄，
      檢察官依法命證人馮種麟具結後而為證述，且經勘驗該份
      筆錄錄影光碟，亦可明檢察官之訊問過程合法，未有斷章
      取義，不當誘導之情形，證人馮種麟回答內容清楚，神態
      自然，未有模稜兩可、遲疑不決、意猶未盡等模糊情事，
      上開筆錄記載之內容與勘驗光碟之內容大致相符，查無誤
      載筆錄之情，有原審勘驗筆錄在卷可稽（原審卷第256頁
      背面至第260頁背面），因查無顯不可信之情況，依刑事
      訴訟法第159條之1第2項之規定，認證人馮種麟之上述筆
      錄具有證據能力，自得作為證據。
（三）至被告雖於原審準備程序中一度抗辯其於「97年05月19日
      」在調查站之供述筆錄，乃受調查員不當訊問所致，其自
      白非出於任意性等情（原審卷第42頁背面）。檢察官則聲
      請勘驗該次訊問錄音光碟，以證明被告自白任意性。經原
      審整理該次訊問錄音光碟之譯文大意後，發現筆錄記載內
      容與譯文大致相符，並未查知被告供述任意性遭扭曲之情
      ，有譯文大意在卷可稽（原審卷第53-55頁）。對此，被
      告在有辯護人為其辯護時，仍對其自白任意性之質疑放棄
      抗辯，供稱其筆錄係依其意思記載，只不過販賣海洛因之
      自白不實等情，被告之辯護人亦為相同之陳述（原審卷第
      50頁及背面），參酌被告於97年5月20日檢察官偵訊時，
      亦供稱其在調查站所述實在，沒有不法取供等情（偵查卷
      第50頁），是被告所稱該自白筆錄係依其意思記載等情，
      自屬可採。而被告及其辯護人於本院準備程序對其自白，
      亦均同意列為證據（本院卷第62頁反面、63頁、65頁反面
      ），並無任何抗辯，更可證其自白係依其意思所載。按被
      告之自白係其親身經歷事項，不可能記憶錯誤，甚或是遺
      忘，則被告在原審當庭親見其自白筆錄之譯文大意，明確
      放棄自白任意性之抗辯，絕不可能再誤認其自白之任意性
      ，是被告於本院審判期日始辯稱：「其調查站之筆錄，是
      調查員叫其如此陳述，不然調查員不作筆錄，且調查員也
      是叫其向檢察官如此陳述」等情（本院卷第119頁反面）
      ，顯然無稽，並不足採，從而，上開被告自白之筆錄並無
      刑事訴訟法第156條第1項不得作為證據之事由，自亦得作
      為證據使用。
（四）又法務部調查局雲林縣調查站對「0000000000號」行動電
      話，係依法執行通訊監察，有台灣雲林地方法院核發之97
      年聲監字第98號通訊監察書及電話附表在卷可稽（本院卷
      第80、81頁），其通訊監察錄音光碟及相關監聽譯文（偵
      查卷第44-60頁），自有證據能力。
貳、實體部分：
一、被告甲○○固坦承其於98年04月28日晚上08時54分許，在雲
    林縣莿桐鄉○○路275號5樓之5租處，接聽門號0000000000
    號行動電話（即附件編號六之第7通電話），而該次通訊監
    察錄音為其與鄭凱騰之對話無誤，惟矢口否認有販賣海洛因
    之犯行，辯稱：「門號0000000000號行動電話非被告使用，
    雲林縣莿桐鄉○○路275號5樓之5房屋非被告承租，乃馮種
    麟個人承租；被告接到鄭凱騰來電後，告知在旁的馮種麟，
    馮種麟要被告轉告『一樣』，被告便在電話中轉告『一樣』
    ，被告是替馮種麟接電話，馮種麟只是叫被告講『一樣』，
    就結束了，被告不知道他們在買賣毒品，電話裡也沒有說要
    做什麼，被告並未指示馮種麟騎乘車號MGL-187號機車前往
    交易海洛因，機車雖為被告所有，但早在1個月前即借給馮
    種麟使用，馮種麟交易毒品之事，被告並不知情」等情。
二、經查：
（一）證人鄭凱騰於檢察官面前已具結指證：「其認識被告，其
      曾約於97年05月05日前2、3個星期前，撥打馮種麟（綽號
      ：「紅腫」）使用之門號0000000000號手機，表明購買海
      洛因的意思，於當日中午，由被告攜帶海洛因至莿桐鄉電
      信局與其交易，金額1千元，數量0.3公克，其知道馮種麟
      與被告均在販賣海洛因，而被告係馮種麟之上手」等情（
      偵2660號卷第72頁）。數日後，檢察官再度訊問鄭凱騰，
      證人鄭凱騰具結證稱：「其綽號『鳥仔』，曾於97年4月2
      8日，以其使用之門號0000000000號行動電話，撥打門號0
      000000000號購買海洛因，電話是綽號「泥鰍」之被告接
      聽，海洛因則是馮種麟拿出來交付，晚上那次在莿桐郵局
      交付，價金1千元；馮種麟曾在其住處告知被告為其老闆
      」等情（同上卷第62頁、第63頁）。是證人鄭凱騰除各次
      海洛因交易之「對象」是馮種麟抑或被告略有出入外，其
      已堅指被告參與販賣海洛因之行為，並指出海洛因來源係
      被告，馮種麟只是代為送貨交易之人。
（二）於原審審理時，證人鄭凱騰證實其曾於97年04月初至同年
      05月間，以其使用之0000000000號行動電話，撥打000000
      0000號購買海洛因。雖證人鄭凱騰於審判中對其曾向被告
      及馮種麟購買海洛因之基本事實堅指不移，然其於97年04
      月28日當日或其前後，究竟向「被告」抑或向「馮種麟」
      購買「幾次」海洛因，由何人接聽電話，證人鄭凱騰之證
      述不甚清楚，亦與卷附之通訊監察錄音譯文尚有不符。為
      確認證人鄭凱騰於起訴書所指97年04月28日，究竟曾經「
      幾次」，向「何人」購買海洛因，原審乃當庭勘驗並提示
      「97年04月25日至97年04月28日」上述電話之通訊監察錄
      音內容，詳如附件所示。
（三）證人鄭凱騰聽取上述通訊監察錄音後，證述如下：
      1.第1通電話：97年4月25日下午12時許
        ○Ａ（鄭凱騰）：我「鳥仔」。
        ●Ｂ（馮種麟）：要晚一點哦，『現在沒有料』。
      「是其向馮種麟購買海洛因，但馮種麟現在沒有（沒有料
      ）」等情。
      2.第2通電話：97年4月26日下午12時許
        ○Ａ（鄭凱騰）：ㄏㄟˋ，我「鳥仔」。我要去那裡找
                        你。
        ●Ｂ（馮種麟）：我人在「莿桐」。
        ○Ａ（鄭凱騰）：莿桐那裡。
        ●Ｂ（馮種麟）：你人在那裡。
        ○Ａ（鄭凱騰）：我人在靠近「莿桐電信局」這裡。
        ●Ｂ（馮種麟）：電信局，「好啦」。
        ○Ａ（鄭凱騰）：「我1分鐘後到」。
        ●Ｂ（馮種麟）：好。
        ○Ａ（鄭凱騰）：「馬上出來」。
        ●Ｂ（馮種麟）：好。
      「一樣是購買海洛因，是馮種麟拿出來交易的」等情。
      3.第3通電話：97年4月26日下午5時許
        ○Ｂ（鄭凱騰）：我「鳥仔」，要去那裡找你。
        ●Ａ（馮種麟）：「莿桐」。
        ○Ｂ（鄭凱騰）：「莿桐電信局」好嗎？
        ●Ａ（馮種麟）：好。
        ○Ｂ（鄭凱騰）：「我馬上到」。
        ●Ａ（馮種麟）：多久會到。
        ○Ｂ（鄭凱騰）：1分鐘後。
        ●Ａ（馮種麟）：好。
      「也是購買海洛因，是馮種麟拿出來交易，價金1千元。
        」等情。
      4.第4通電話：97年4月28日下午2時18分許
         ○Ｂ（鄭凱騰）：聽見嗎（收訊不良）。
         ●Ａ（馮種麟）：我在部仔。
         ○Ｂ（鄭凱騰）：好。
      「應該沒有交易」等情。
      5.第5通電話：97年4月28日下午2時48分許
         ○Ｂ（鄭凱騰）：我「鳥仔」。「我要」，要去哪裡
                         ？
         ●Ａ（馮種麟）：『現在還沒料』，等一下。
         ○Ｂ（鄭凱騰）：多久。
         ●Ａ（馮種麟）：「差不多半個小時吧」。
         ○Ｂ（鄭凱騰）：要傳半個小時哦？好啦。
      「還沒有拿到海洛因」等情。
       6.第6通電話：97年4月28日下午3時許
          ●Ａ（馮種麟）：「鳥仔」。我「紅腫」啦，『有了
                           啦』。
          ○Ｂ（鄭凱騰）：我在吃冰。
          ●Ａ（馮種麟）：『有了啦』。
          ○Ｂ（鄭凱騰）：好，我知道。
          ●Ａ（馮種麟）：你在那裡吃冰。
          ○Ｂ（鄭凱騰）：街上「威德」對面這裡，看你要不
                          要過來。
          ●Ａ（馮種麟）：我要拿去給你還是怎樣。
          ○Ｂ（鄭凱騰）：隨便啦。
          ●Ａ（馮種麟）：好。
       「是在雲林縣莿桐鄉『威德超市』店家前交易，是馮種
         麟拿出來交易的」等情。
       7.第7通電話（即本案）：97年4月28日晚上8時許
          ★Ａ（甲○○）：喂
          ○Ｂ（鄭凱騰）：喂
          ★Ａ（甲○○）：ㄏㄟˋ
          ○Ｂ（鄭凱騰）：我「鳥仔」
          ★Ａ（甲○○）：ㄏㄟˋ
          ○Ｂ（鄭凱騰問）：人在哪？
          ★Ａ（甲○○答）：「莿桐」
          ○Ｂ（鄭凱騰）：莿桐喔？
          ★Ａ（甲○○）：ㄏㄟˋ
          ○Ｂ（鄭凱騰問）：「ㄚ要過去哪裡？」
          ★Ａ（甲○○答）：『一樣』
          ○Ｂ（鄭凱騰）：一樣嗎？
          ★Ａ（甲○○）：『ㄏㄟˋ』
          ○Ｂ（鄭凱騰問）：「郵局」嗎？
          ★Ａ（甲○○答）：ㄏㄟˋ
          ○Ｂ（鄭凱騰稱）：「好啦好啦」
        「是被告甲○○接聽的，電話掛掉後，當晚09點十幾分
          左右，其至『莿桐郵局』，馮種麟一個人騎機車拿海
          洛因過來交易，其給馮種麟1千元，一手交錢，一手
          交貨，中間沒有其他對談」等情。
      至於證人鄭凱騰何能辨識被告甲○○於電話中的簡短對話
      ，證人鄭凱騰證稱：打電話當時其人在「啼藥」，聽不出
      來是被告甲○○，事後調查員播放通訊監察錄音時，其才
      認出是被告甲○○的聲音，又其雖與被告甲○○沒有交情
      ，但有時遇到，會與被告甲○○講話，被告甲○○也曾開
      車載馮種麟一同與其交易海洛因，另其於97年05月05日被
      調查員逮捕前某日，其亦曾撥打上述電話號碼購買海洛因
      ，是馮種麟接聽，由被告甲○○攜至莿桐鄉電信局前與其
      交易，該次交易並未出現在通訊監察錄音譯文內，其亦不
      確定該次交易之真實日期，但肯定有該次交易，故其認得
      被告甲○○的聲音，97年04月28日的確有撥打上述電話與
      馮種麟完成兩次海洛因交易等情（原審卷第183頁、第191
      頁背面、第192頁、第196頁背面、第197頁）。
（四）由上證據資料可見，證人鄭凱騰於原審審判之初及檢察官
      面前，證述97年04月28日「早上07點多」，曾撥打前述00
      00000000號行動電話，由甲○○或馮種麟接聽電話，後由
      被告甲○○至莿桐鄉電信局前交易海洛因之事實，顯係因
      97年04月28日確有「兩次交易海洛因」之實情（白天1次
      為下午3點多，晚上1次為晚間9點多），而誤植「早上07
      點多在莿桐鄉電信局與甲○○交易海洛因」，係97年04
      月28日的「第1次交易」，且該記憶掩蔽了同日下午03點
      多與馮種麟在「威德超市」交易海洛因，始為當日第1次
      交易之事實，致證人鄭凱騰對該次交易隻字未提，直至原
      審當庭逐次勘驗，並提示前述通訊監察錄音後，證人鄭凱
      騰始確認97年04月28日當日兩次交易海洛因，是如前述第
      5 、6、7通電話內容所示。
（五）而人之記憶或許一時有誤，但通訊監察錄音乃機械式的原
      音重現，出錯的機率甚低，憑藉著當庭播放的原音重現，
      喚醒記憶，證人鄭凱騰的記憶與敘述，自當以其在通話錄
      音播放後之敘述，更為可信，況前述各通電話對答內容均
      顯示，證人鄭凱騰撥打0000000000號行動電話之動機，即
      係購買海洛因，並相約交易地點；而馮種麟的答覆，亦係
      說明海洛因有無著落、可否交易、及交易的地點，核均與
      證人鄭凱騰證述內容相吻合。至於「莿桐鄉電信局」曾交
      易海洛因一事，亦有前述第2、3通電話內容可以佐證，證
      人鄭凱騰之證述具有一定程度的真實性，是證人鄭凱騰證
      述其於97年05月05日被逮捕前某日，曾於撥打前述電話後
      ，在莿桐鄉電信局向甲○○購買海洛因之事，非信口開河
      ，若逕認卷附之通訊監察錄音未錄及前述地點之交易電話
      ，當過於偏狹，亦不能以此事實與卷附通訊監察錄音譯文
      在時間上有些許出入，逕認鄭凱騰對97年04月28日購買海
      洛因之記憶及其於原審審判中之敘述有誤，全不可採。
（六）共犯馮種麟於偵查中具結證稱：「其與甲○○共同使用00
      00000000號行動電話，被告甲○○另有0955及0926兩支電
      話，這3支電話其中1支是被告甲○○個人使用，另2支是
      專供他人撥打購買毒品使用，被告甲○○並以馮種麟之名
      義，租用雲林縣莿桐鄉○○路275號5樓之5房屋，車號MGL
      -187號機車亦為被告甲○○所有，被告甲○○供其使用，
      97年04月28日晚上08點多，其曾在莿桐鄉『饒平郵局』
      前拿1包海洛因給鄭凱騰，鄭凱騰並給其1千元，其人原本
      在家，是甲○○在前述租處打電話，要其去租處拿1包海
      洛因給鄭凱騰，其向鄭凱騰收取的1千元事後交給甲○○
      」等情（偵6036號卷第8頁、第9頁）。於原審審判時，證
      人馮種麟亦證實前述延平路275號5樓之5房屋，係甲○○
      要做組頭，要其租用，車號MGL-187號機車為甲○○所有
      ，借其使用等情無誤（原審卷第200頁至第201頁），然對
      於是否曾經使用前述0000000000號行動電話，調取海洛因
      一事，證人馮種麟先證稱「沒有」，檢察官請原審當庭播
      放前述第6、7通電話後，證人馮種麟又改稱：「鄭凱騰是
      與其合資，由其向甲○○購買海洛因施用」等情，檢察官
      接著提示前開馮種麟於偵查中之具結筆錄，詰之其先前所
      言在饒平郵局交付海洛因1包與鄭凱騰，並向鄭凱騰收受1
      千元之情是否正確，證人馮種麟證述「對」，該包海洛因
      係被告甲○○在前開延平路租屋處外馬路邊，交其攜至饒
      平郵局找鄭凱騰，說「鳥仔」在該處等伊，要其交給鄭凱
      騰。惟是否販賣海洛因鄭凱騰，馮種麟又反於前開偵查中
      之證述，改稱：「是鄭凱騰先向其借款，由其出資2千元
      向甲○○購買海洛因2包，其中1包的1千元由其先墊給甲
      ○○，在饒平郵局交付海洛因給鄭凱騰時，才向鄭凱騰收
      取該1千元」等情（原審卷第201頁至第205頁背面）。亦
      即，證人馮種麟對於「甲○○要其至延平路租屋外馬路邊
      碰頭，並交付海洛因1包，要其帶至饒平郵局交給鄭凱騰
      ，其並向鄭凱騰收受1千元」之事實，於原審審判中為肯
      定之證述，然交付之理由，若是馮種麟與鄭凱騰合資向甲
      ○○購買海洛因而交付，則至饒平郵局找鄭凱騰，理應為
      馮種麟與鄭凱騰間之事，怎會由甲○○叫馮種麟至延平路
      拿海洛因，帶至饒平郵局交給鄭凱騰？是證人馮種麟所謂
      「合資購買」的交付原因，不僅與其偵查中之證詞矛盾，
      亦不合情理。況證人鄭凱騰亦當庭兩度否認馮種麟所指「
      合資購買」的說法（原審卷第19 6頁背面、第206頁）。
      檢察官詰問馮種麟何以反言，證人馮種麟先證稱：「是甲
      ○○教導其在偵查中胡言亂語」等情，又改稱：「檢察官
      傳訊時其住院，打針導致頭昏，有時候會錯意，有時候別
      人會聽錯」等情（原審卷第203頁背面、第204頁、第205
      頁背面）。從而，證人馮種麟於檢察官面前證述是否出於
      任意性，有無意識、言語不清，導致筆錄誤載等情事，為
      維護公平正義，及對被告有重大關係之利益，法院即有依
      職權勘驗偵訊錄影光碟之必要。
（七）嗣原審當庭勘驗檢察官於「97年11月27日」訊問證人馮種
      麟之錄影光碟，勘驗結果：「其訊問內容與偵訊筆錄大致
      相符，尚無二致，證人馮種麟當時在偵查室裡面，行動是
      有不便，但回答問題時，檢察官是請其就座回答，馮種麟
      坐正後，即依檢察官的訊問循序答覆，並未發現其身體姿
      態有何不適，亦未發現其頭臉部有上、下、左、右晃動等
      異狀，其回答之神態自然，內容清楚，未發現有何模稜兩
      可、遲疑不決、或意猶未盡之情，檢察官亦未打斷其回答
      而斷章取義，或教導、誘導作證方向、內容等情形，檢察
      官命馮種麟具結之過程亦均都合於法定的程序，未有不當
      訊問之情事」等情，有原審勘驗在卷可證（原審院卷第25
      7頁至第260頁背面）。是證人馮種麟所謂「甲○○教導致
      胡言亂語」、「打針頭昏令人會錯意」云云，自不可信。
      證人馮種麟自於原審當庭觀看前述錄影光碟後，知已無從
      迴避，即證稱其於檢察官面前具結證述內容屬實，另證稱
      其在調查員訊問時所供「因之前曾向甲○○買毒品，欠被
      告甲○○4千元，其為甲○○送交毒品給買受人，甲○○
      提供毒品供其施用」等情為真，復證稱：「被告甲○○提
      供毒品供其施用並非抵債，只是沒有追討欠債，其幫甲○
      ○家人務農噴農藥，工作之前甲○○會提供海洛因供其施
      用」乙事明確，及「在本案，其一如往常，騎乘機車為甲
      ○○拿海洛因交付鄭凱騰，向鄭凱騰收受1千元後，隨即
      騎車返回延平路上址租屋，將1千元交給甲○○；所謂『
      與鄭凱騰合資購買海洛因』乃過往96年間之事，於本案尚
      無此情，亦無『交付2千元給甲○○，向甲○○購買2包海
      洛因』之事。至於0000000000號行動電話之手機，是被告
      甲○○的，但不知道號碼是何人申請的，手機平常放在甲
      ○○租屋處，其與甲○○兩人均有使用，要用的人拿去用
      ，如果被告甲○○在就由他接聽，有時其出門，被告甲○
      ○要其帶著，比較好與其聯絡，通聯紀錄內有些電話是甲
      ○○委託其撥打，其曾經以此電話為被告甲○○販賣海洛
      因，但均會向被告甲○○回報，因為毒品是被告甲○○提
      供給伊；被告甲○○另有0000000000號、0000000000號兩
      支行動電話，其中0000000000號行動電話也是對外供人撥
      打購買海洛因；車號MGL-187號是其與被告甲○○一起喝
      美沙酮時，甲○○借其騎用，後來其即騎乘機車代被告甲
      ○○送交毒品，比較方便；一開始被告甲○○是說延平路
      租屋要做職棒簽賭使用，其見過被告甲○○寫簽賭單，但
      未見過屋內有電腦、電話、傳真機、電視、簽賭單等與簽
      賭有關之物件，其與被告甲○○平時並未住在延平路租屋
      處，其曾見被告甲○○在該處以葡萄糖、吸管、夾鏈袋研
      磨、分裝海洛因，分成1包包，比較好販賣」等情（原審
      院卷第263頁至第267頁、第272頁背面、第273 頁、第278
      頁至第279頁）。亦即，證人馮種麟於原審審判中對於其
      與被告甲○○共同販賣海洛因之分工情形證述明確，並對
      其所謂「合資購買海洛因」云云，作出澄清。
（八）為比對證人鄭凱騰、馮種麟證述之真實性，通訊監察錄音
      之證明力，顯得相對重要。經原審當庭播放前述第5、第6
      、第7通電話內容，請證人馮種麟回憶敘述當時的情形。
      對於第5通電話內容，證人馮種麟證稱是其與「鳥仔」鄭
      凱騰之通話，其稱「要等半個小時」的意思，是「等向
      被告甲○○拿取海洛因」；第6通之電話內容即「已向被
      告甲○○拿得海洛因」，由其出面與鄭凱騰交易海洛因，
      價額1千元，一手交錢、一手交貨，地點是在「威德超市
      」那裡，莿桐國小附近，錢也是拿會到租屋處交給被告甲
      ○○；第7通電話聽聲音「是被告甲○○接聽的」，「其
      當時人不在場」，之後被告甲○○打電話，叫其過去拿海
      洛因，至郵局與鄭凱騰交易等情（原審卷第267頁背面、
      第268頁、第274頁至第276頁背面）。由上可見，證人馮
      種麟證述其與被告甲○○共同販賣海洛因與鄭凱騰之情不
      僅明確，亦與證人鄭凱騰證述內容一致，復有前述通訊監
      察錄音可得印證。其2人證述之內容均屬有據，自當可信
      。
（九）按「告訴人、證人之陳述有部分前後不符，或相互間有所
      歧異時，究竟何者為可採，法院仍得本其自由心證予以斟
      酌，非謂一有不符或矛盾，即應認其全部均為不可採信；
      尤其關於行為動機、手段及結果等之細節方面，告訴人之
      指陳，難免故予誇大，證人之證言，有時亦有予渲染之可
      能；然其基本事實之陳述，若果與真實性無礙時，則仍非
      不得予以採信。」最高法院74年臺上字第1599號判例要旨
      可資參照。證人鄭凱騰、馮種麟2人於97年05月05日企圖
      交易海洛因未成，證人鄭凱騰因而被調查員逮捕，證人馮
      種麟趕緊騎機車逃逸之情，為證人鄭凱騰、馮種麟於原審
      審判中證述詳明，互核相符（原審卷第193頁及背面、第
      277頁及背面）。顯然，證人馮種麟、鄭凱騰於本案查獲
      前，均仍未戒除毒癮，對海洛因之需求甚重，此觀證人鄭
      凱騰、馮種麟於97年05月05日及同年04月11日為警採尿送
      驗，均呈嗎啡陽性反應，兩人分別因施用第一級毒品海洛
      因經起訴、判刑確定等情，更徵其然（見卷附鄭凱騰、馮
      種麟之前案紀錄、濫用藥物尿液檢驗報告、起訴書、刑事
      判決，原審卷第61頁至第68頁）。是證人馮種麟、鄭凱騰
      均有對外索取、購買海洛因之需求。再觀諸前述通訊監察
      錄音內容，證人鄭凱騰在第2、第3通，於4月26日1天之內
      ，兩次購得海洛因施用；隔1天，在第6、第7通，於4月28
      日1天內，又再度兩次購買海洛因施用，足見證人鄭凱騰
      對外購買海洛因次數之頻繁，在如此頻繁之購毒次數，記
      憶及敘述上，難免出現附和性的夾雜夾敘，於未播放開示
      現場通訊監察錄音內容前，證人鄭凱騰不免就購毒之時間
      、次數、對象（被告或馮種麟），記憶上容有模糊之處，
      然於播放提示上開錄音內容後，證人鄭凱騰即清楚地憶起
      當時情況，並侃侃而談，且不論審判前後，證人鄭凱騰所
      證向被告、馮種麟購買海洛因之基本事實，均無所移。自
      不能以其所證細節上之瑕疵，而無視前述通訊監察錄音及
      馮種麟之證詞，逕認證人鄭凱騰之證詞全無可信。況證人
      鄭凱騰與被告、馮種麟均無何仇怨（此為被告、鄭凱騰、
      馮種麟供證無誤），查無誣陷被告或馮種麟之動機，證人
      鄭凱騰之證詞，亦未見獨厚被告或馮種麟其中1人，而疑
      有偏頗之顧忌，信其所證，更有憑信。
（十）證人馮種麟於原審審判之初，偽證其與證人鄭凱騰合資購
      買海洛因，然此不僅與證人鄭凱騰所證及通訊監察錄音內
      容均不相符，亦無法說明何以被告要馮種麟至饒平郵局找
      鄭凱騰，前已述及。於此補充者，乃證人馮種麟因涉嫌與
      被告共同販賣海洛因與鄭凱騰，經檢察官另案提起公訴，
      現由原審以98年度訴字第98號案件繫屬中，此不惟馮種麟
      證述為是，亦有其前案紀錄表足明。是若證人馮種麟於本
      案自證與被告共同販賣海洛因與鄭凱騰，不免於本案自白
      另案之販賣第一級毒品罪，恐於另案遭重刑判決，馮種麟
      於原審審判之初，具為自己掩飾犯行而說謊之動機，不難
      理解。此由證人馮種麟於原審當庭開示通訊監察錄音內容
      、檢察官偵訊錄影光碟，經交互詰問後，證人馮種麟證述
      其與被告共同販賣海洛因與鄭凱騰之情節明確，並證稱其
      係真心自白販賣第一級毒品罪（原審卷第279頁）等情，
      可以見證。除了相關證據資料的提示，證人馮種麟知無所
      迴避以外，據證人馮種麟所證，其之所以在原審審判中改
      證（自白）與被告共同販賣海洛因之動機，在於其住院期
      間，自己與家人的意思，都希望能實話實說，期案件早日
      了結，因人已生病，案件若因不說實話而又延長調查期間
      ，恐對病情更加不利，若依被告之請託，擔下全部犯行，
      換得被告給予金錢上的利益，其自己與家人均認萬一被告
      於途中毀約，不給付金錢，則其恐有白受重刑之不利益（
      原審卷第270頁及背面）。馮種麟前開動機之表白，相當
      現實明確，查無誣陷被告之處，應屬可信。是以，證人馮
      種麟證述（自白）犯罪之轉折是有諸多根據，所證內容亦
      有佐證，應無疑慮，自難以其於審判中之證述前後有所歧
      異，即認馮種麟證述被告販賣海洛因與鄭凱騰一事，具有
      合理懷疑。
（十一）
      再者，經原審提示卷附0000000000號甲○○使用行動電話
      （即本案扣押之手機，乃被告甲○○所有，為被告甲○○
      自承在卷），與前述0000000000號行動電話（馮種麟使用
      中），之前於「97年04月24日至同年月28日」下午03時13
      分之通訊監察錄音譯文，及被告甲○○使用之0000000000
      號與0000000000號行動電話（馮種麟使用中），於相同時
      段之通訊監察錄音譯文兩份（偵2660號卷第39頁至第41頁
      、第46頁、第47頁、第48頁），供證人馮種麟閱覽，證人
      馮種麟於閱覽後，證稱除了其中兩通沒有印象以外，譯文
      內容為其與甲○○之對話，復證實下情：
  （1）97年04月25日11時41分之對話，係證人馮種麟沒接電話
       ，被告甲○○誤以為馮種麟出事（被警方查獲），甲○
       ○遂將毒品全丟掉了，要馮種麟馬上去甲○○家裡，不
       然要打死馮種麟。
  （2）同日（25日）12時01分之對話，是被告甲○○要證人馮
       種麟拿販賣海洛因所得回去（「單子拿回來」），因甲
       ○○平時寄放在馮種麟身上，以備客戶購買之需的海洛
       因沒了，馮種麟即回稱「沒料了」，「我拿錢過去給你
       。」
  （3）同年月27日10時27分，被告甲○○打電話要馮種麟「快
       點回公司對帳」，意指甲○○要馮種麟快將交易毒品的
       錢拿回去與甲○○對帳。
  （4）同日（27日）11時23分，被告甲○○又撥電話給馮種麟
       ，要馮種麟「多拿1包給阿明仔」，證人馮種麟答應，馮
       種麟雖證稱「這個阿明我沒有印象」，但亦證實甲○○
       曾打這類電話要其送貨給別人。
  （5）同年月28日下午03時13分之對話，係被告甲○○撥打電
       話，要證人馮種麟買針筒回去供其注射海洛因。
  （6）同年月25日零時10分之對話，乃馮種麟撥打電話給甲○
       ○，表示沒有毒品了，要拿錢過去與甲○○對帳，才可
       以再向甲○○拿取毒品。
  （7）同年月27日下午06時01分之通話，即馮種麟打電話問甲○
       ○與購毒者談得如何，甲○○表示對方要1包毒品，價錢
       先欠著，馮種麟接著問「你要讓他欠嗎？」甲○○回稱「
       對」。（以上見原審卷第271頁至第274頁）。
（十二）
      證人馮種麟前述之證詞明確，核與上開通訊監察錄音譯文
      內容相符，自屬信而有徵。而由「被告在找不到馮種麟的
      情況下，即誤以為馮種麟遭警查獲，而將毒品全部丟棄，
      事後再指責馮種麟的不是，心急要求馮種麟立刻至其住處
      ，否則要打死馮種麟」、「被告命馮種麟將購毒所得帶回
      『公司』（應即為延平路上址租處）對帳，以便再向被告
      取得毒品」、「被告命馮種麟送交海洛因給綽號「阿明」
      之人」、「被告命馮種麟購買針筒供其施打」及被告指示
      馮種麟對某購毒者可先交易，暫不收價金等情觀之，在販
      賣海洛因一事上，被告對馮種麟乃處於指使命令之地位。
      關於海洛因販賣之對象、價金之多寡、販賣所得何時繳回
      以及海洛因何時取得，決定權均在被告，而非證人馮種麟
      ，被告並偶而交代在外的馮種麟購買針筒回租處供其施打
      享用海洛因，證人馮種麟僅係在外為被告跑腿交易海洛因
      之角色而已。甚且，因為海洛因交證人馮種麟寄賣，被告
      畏懼警察查獲馮種麟，證人馮種麟因而供出被告，不惜在
      找不到證人馮種麟之情況下，丟棄手邊海洛因，湮滅證據
      ，免被牽連，繼而以打死馮種麟之事，恐嚇馮種麟立即現
      身，以安其心。凡此，均足認在證人馮種麟幕後從事指揮
      販毒之人，乃係被告。證人馮種麟於原審審判中證稱其僅
      代被告跑腿送交海洛因，被告則提供海洛因供其施用之情
      ，於此更顯真實。證人馮種麟復於原審審判中證稱海洛因
      均係甲○○購買，因其根本沒錢購毒；被告甲○○曾放5
      、6包海洛因在其身上，1、2包是供其使用，其他的是要
      販賣；販賣所得累積至一定數額，要拿回去給被告甲○○
      ，但有一次錢不見了，之後就每次販賣都要交回去給被告
      甲○○（原審卷第270頁、第272頁背面、第275頁背面）
      等情，均有上述通訊監察錄音譯文可得印證屬實，亦與證
      人鄭凱騰所證馮種麟曾告知毒品來源係甲○○，被告甲○
      ○是其「上手」、「老闆」之情一致。至於證人馮種麟於
      原審審判中雖對被告無償提供海洛因供其施用之次數、數
      量等細節，證詞不甚明確，然觀諸前述通訊監察錄音譯文
      ，衡以馮種麟實無可能甘冒重刑，卻無償為被告送交海洛
      因之理，該等不明確之證詞，無礙被告無償提供海洛因供
      馮種麟施用，以為跑腿交易海洛因代價之基本事實。證人
      種麟與鄭凱騰交易海洛因時，同時具有營利意圖之犯意聯
      絡，當無疑義。
（十三）
      而被告於偵查中已供明其自96年10月至97年04月下旬這段
      期間，陸續施用海洛因，每日均施打1、2次等情（偵2660
      號卷第5頁背面）；於原審審判時，被告亦供稱其當時每
      日均需施打海洛因，1日1次等情（原審卷第290頁及背面
      ）。可見被告當時毒癮甚重，信其施打海洛因所費不貲。
      然其經濟狀況，據被告所供，其無財產，原從事挖土機駕
      駛按日計酬，有做才有收入，被告已離婚，尚有4名子女
      待扶養（同上卷第290頁背面、第291頁），顯見被告無固
      定工作，經濟來源不穩定，且家計負擔甚大，經濟狀況不
      良。其雖一方面辯稱從事職棒簽賭，然另方面卻又稱簽賭
      是與朋友「公家」，其沒有簽賭（同上卷第290頁背面）
      ，前後矛盾，可信度低，是縱其有簽賭職棒，信係小額，
      不足為其經濟實力雄厚依據。則被告在資金來源不穩定，
      卻又必須持續購毒，維持其每日施用海洛因之惡習，復需
      不定時供給馮種麟海洛因施用，支應馮種麟代其跑腿販賣
      之代價，則被告於購得海洛因後加以稀釋分裝小包，方便
      販賣獲利之意圖，自甚明顯。況由前述通訊監察錄音（含
      譯文）可知，鄭凱騰與馮種麟或甲○○聯繫，僅為購毒交
      易，餘無一語交換，可見被告或馮種麟均無何特殊交情，
      被告、馮種麟2人不可能單純為鄭凱騰送交海洛因而已。
      是被告與馮種麟於販賣海洛因與鄭凱騰之際，均具營利之
      意圖，於此亦可認定。
（十四）
      反觀被告於調查員詢問時，已供明0000000000號行動電話
      ，乃其交馮種麟使用，「該電話是有用於海洛因買賣交易
      」，其將海洛因分裝後提供馮種麟販賣，馮種麟販賣給何
      人，其無意見，有時馮種麟販售後，會打電話與其聯繫海
      洛因買賣事宜，詢其意見；通訊監察錄音譯文97年04月25
      日11時41分之對話，是其當時以為馮種麟被抓，故將身邊
      預留施用之海洛因丟棄等情（偵2660號卷第7頁背面、第8
      頁）。於檢察官訊問時，被告亦供稱「調查站所供內容實
      在」，其曾在莿桐鄉農會附近販賣海洛因與綽號「阿順」
      、「阿義」之人等情（同上卷第50頁）。被告於調查站及
      偵查中自白與馮種麟販賣海洛因部分，核與馮種麟之證述
      相符，應屬實情，當非其於調查員訊問時臨時杜撰編派之
      詞。是被告抗辯其於調站員訊問時所述不實云云，當不足
      採。其另辯稱0000000000號行動電話非其交馮種麟使用云
      云，顯非實情。又被告於調查員詢問時雖另供稱海洛因係
      其與馮種麟合資購買云云，然如前所述，證人馮種麟已明
      確證述其仍欠4千元未還，其海洛因來源乃被告提供，充
      作其跑腿代為交易之代價，則證人馮種麟怎仍有閒錢與被
      告合資購買海洛因？又若海洛因真係合資購買，證人馮種
      麟對購得海洛因自有部分處分權，被告有何地位得在電話
      中對馮種麟頤指氣使？馮種麟又何須對被告之命唯唯諾諾
      ？由此可見被告供述海洛因來源係「合資購得」云云，亦
      無可取。被告於調查站及偵查中雖未承認本件犯行，分別
      供稱：「我不確定有無販售海洛因毒品給這個鄭凱騰」、
      「我沒有聽說過鄭凱騰這個名字」等情（偵字第2660號偵
      查卷第8頁反面、51頁），然並未積極否認本件犯行，只
      是供稱無法確認而已，以被告與鄭凱騰並非熟識，及被告
      可能避重就輕，其上開自白仍足以佐證被告當時確有販賣
      毒品犯行。
（十五）
      關於被告接聽之前述「第7通電話」，被告於原審第1次準
      備程序時，供稱：「我說話的時候，『馮種麟還在那邊』
      ，我有放下電話，告訴馮種麟『鳥仔』打電話來，他告訴
      我跟他說『一樣』，因為我不知道他們約在何處，馮種麟
      告訴我，就跟他說一樣他就知道了。馮種麟隨即出門」等
      情（原審卷第14頁及背面）。於第2次準備程序時，被告
      又供稱：「他（鄭凱騰）說他要找馮種麟，我跟馮種麟說
      有人找他，馮種麟叫我跟他說『一樣』這樣就好，我就跟
      對方說『馮種麟叫我跟你說一樣』」等情（原審卷第40頁
      背面）亦即，依被告所供，其接到鄭凱騰之來電後，先與
      來電者（鄭凱騰）「對話」，對方表明「要找馮種麟」，
      被告「暫停通話」，告知馮種麟有人打電話找，馮種麟要
      被告告知鄭凱騰『一樣』，被告即在電話中告知對方「馮
      種麟叫我跟你說一樣」等語。然經原審當庭播放、勘驗前
      述「第7通電話」後，發現該通話始末為時僅「19秒」，
      雙方「對話連貫」，「沒有停頓」，均以彼此熟悉之語言
      、講法對談，在證人鄭凱騰「詢問交易地點時」（即「ㄚ
      要過去哪裡？」），被告隨即回答「一樣」，中間並無停
      頓或徵詢任何人之語氣，亦無遠離電話之聲音出現，一切
      對答均正常，並快速結束（以上勘驗結果見原審卷第51頁
      之原審勘驗筆錄）。被告上開供詞，顯與勘驗結果不符，
      而顯不實。對此，被告即改變供詞，辯稱：「他打電話來
      時，手機就顯示『鳥仔』，其有輸入『鳥仔』之電話號碼
      （在手機內），其見手機顯示『鳥仔』，便『拿起電話』
      ，告知馮種麟『鳥仔』找你，馮種麟回答『一樣就好了』
      」等情，另又供稱「我沒有拿過那支電話（手機），那是
      馮種麟在使用」等情（原審卷第51頁及背面）。若被告所
      供為真，則手機既係馮種麟獨用，被告未曾拿過該手機，
      被告又何能在手機內輸入前述0000000000號之門號為「鳥
      仔」，致手機來電顯示為「鳥仔」？更何況，證人馮種麟
      於原審審判中證稱：其從未在該手機內輸入上述門號為「
      鳥仔」，鄭凱騰打電話來，手機並不會顯示「鳥仔」等情
      （原審卷第288頁背面），是被告所供「手機於接聽前已
      顯示『鳥仔』」云云，亦屬見風轉舵之詞，毫無所憑。再
      者，被告既然從未使用該手機，該手機純為證人馮種麟使
      用，手機來電鈴響時，證人馮種麟又在被告身旁，是否接
      聽電話，乃馮種麟個人之事，與被告無涉，證人馮種麟當
      時若在睡覺，被告若真幫馮種麟的忙，至多也是將手機拿
      給馮種麟即可，實無須一反常態，為馮種麟接聽電話，甚
      至與來電者直接對話，且對話內容毫無間斷即結束。另外
      ，證人馮種麟若當時人在旁睡覺，不方便接聽電話，理應
      於被告幫忙接聽電話後，睡意仍酣，又怎會如被告前述供
      詞，於被告告知「一樣」之後，證人馮種麟隨即起身走人
      ？凡此不合情理之事，均足見被告供詞漏洞百出，實難採
      信。經原審當庭命馮種麟與被告對質「接聽第7通電話時
      ，馮種麟是否在被告身旁」之待證事實，證人馮種麟當庭
      詢問被告「其何時在被告身旁」，被告卻以「現在爭這個
      沒用」來迴避問題，隨即轉移問題詰問鄭凱騰（原審卷第
      28 0頁背面），由此，益證被告辯詞之心虛。
（十六）
      再細觀前述第7通電話內容可見，證人鄭凱騰問被告「交
      易地點」時，被告先回答「一樣」，鄭凱騰接著詢問「一
      樣嗎？」意味證人鄭凱騰並不肯定或知悉被告所言「一樣
      」為何？被告回答「是」，緊接著證人鄭凱騰詢問「郵局
      嗎？」被告即回答「是」。在無人告知被告回答「一樣」
      ，但被告卻能不假思索立即回答此2字之情況下，唯一合
      理的解釋，是被告曾經親自與鄭凱騰有過海洛因交易，或
      知悉馮種麟與鄭凱騰曾經有過海洛因交易，被告深知只要
      回答2個字，鄭凱騰即瞭解交易地點與之前相同，並無更
      換，嗣後被告只要親自前往該地點，抑或告知馮種麟前往
      該地點即可完成交易，甚為簡便。此觀證人鄭凱騰證述被
      告曾親自與其在電信局前交易海洛因，及前述第2、3、6
      通鄭凱騰與馮種麟交易毒品等事實，均可得印證。而證人
      鄭凱騰之所以不能肯定或知悉交易地點為何，參諸前述第
      2、3、6通之電話內容，證人鄭凱騰均係在電話內與馮種
      麟言明交易地點之情，極可能是因不言明交易地點，鄭凱
      騰恐怕會拿不到海洛因。是第7通電話所謂「一樣」而未
      指明交易地點，顯有違證人鄭凱騰電話購毒之習慣用語，
      其一時無法會意（可能包含電話接聽者是否確為馮種麟及
      交易地點究竟為何等事），故其緊接著指明交易地點為「
      郵局」，被告接著表示同意該地點為交易地點。由此看來
      ，被告於電話中所指「一樣」2字，並非「郵局」，「郵
      局」之所以為交易地點，乃證人鄭凱騰之意思，被告僅表
      同意而已，原非被告之意。是被告於原審審判中辯稱其所
      謂「一樣」即指「其曾於郵局與鄭凱騰交易，而事實上其
      未曾在郵局與鄭凱騰交易，故『一樣』2字是馮種麟要其
      說的」云云，顯將「一樣」與「郵局」劃上等號，自屬有
      誤。蓋如前所述，被告之「一樣」非指「郵局」，如果「
      郵局」是被告屬意之交易地點，被告直接講「郵局」更為
      簡短迅速，不待鄭凱騰之疑問、詢問、再言明「郵局」2
      字，又若證人鄭凱騰曾在郵局與被告交易過海洛因，其亦
      當不至於聽不懂「一樣」為何意。只有在被告所言之「一
      樣」，即為證人鄭凱騰所明知交易地點為郵局之情況下，
      被告如上之抗辯，或許有其道理。然在鄭凱騰不懂「一樣
      」為何，被告未曾與鄭凱騰在「郵局」交易海洛因，及馮
      種麟於97年04月28日下午曾與鄭凱騰交易毒品之地點是在
      「威德超市」前，而非被告所言之「一樣」、「郵局」等
      事實存在時，不能推論被告於電話中所稱之「一樣」，即
      係馮種麟指定之交易地點，亦即「郵局」。況由前述第2
      、3、6通電話內容以觀，證人馮種麟與鄭凱騰之對話從未
      出現「一樣」（交易地點），而係直接講明「電信局」、
      「威德超市」等交易地點，則第7通電話何以馮種麟會以
      「一樣」簡短兩字要求被告轉告，誠然違背馮種麟個人經
      驗，真實之可能性更低。由上論述可見，被告未曾與證人
      鄭凱騰在郵局交易海洛因之事實，不能為被告上開抗辯有
      理之認定。相反地，被告若不知證人馮種麟與鄭凱騰有毒
      品交易，證人鄭凱騰撥打上述電話，即係為了購買毒品等
      情，被告又怎會於接聽電話後，即與證人鄭凱騰流暢連貫
      地應答，且於指出交易地點後不久，又果真發生證人馮種
      麟與鄭凱騰交易海洛因之事實？是綜合以上證據資料，可
      明被告於審理中翻異前詞，辯稱其不知馮種麟與鄭凱騰交
      易海洛因云云，委無可信。
（十七）
      卷附之通訊監察錄音譯文，固未錄得前述第7通電話結束
      後，被告撥打電話要求馮種麟騎乘機車前來送交海洛因與
      鄭凱騰之事實，然綜觀卷附之通訊監察錄音譯文，第7通
      電話乃最後1通譯文，未有後續，亦即，譯文並無中斷又
      出現其他通訊監察錄音譯文之情事，是自不能以此譯文之
      終止，而認馮種麟證述其受被告指示到場拿海洛因給鄭凱
      騰之事為假，被告抗辯其於第7通電話結束後，未撥打電
      話給馮種麟之情為真。蓋如前所述，被告於接聽電話之際
      ，證人馮種麟並未在被告身旁，證人馮種麟之所以會至郵
      局與鄭凱騰交易海洛因，若非被告指使，焉有其他可能？
      再者，證人馮種麟於原審審判中，雖不能確定當時其所持
      用之行動電話究竟是0000000000號抑或0000000000號（甲
      ○○撥打給伊，要其過去拿海洛因給鄭凱騰之時），但依
      卷附之通訊監察錄音譯文顯示，前述兩支電話號碼確實均
      為被告與馮種麟之通話紀錄，可見，兩人共用該兩支電話
      之可能性極高，馮種麟證述其曾使用被告交其持有之0000
      000000號行動電話，即屬可信。而既然0000000000號行動
      電話是在被告租屋處，且馮種麟當時並不在屋內，人在外
      面，則被告再以0000000000號行動電話回撥0000000000號
      行動電話給馮種麟，通知馮種麟到場取貨並前往交易，甚
      為自然。是縱卷附之通訊監察錄音譯文未有此通話紀錄，
      於本案不生合理懷疑。
（十八）
      綜上，本件事證明確，被告之辯解顯係基於畏罪卸責捏造
      而來，毫無可信。辯護人之抗辯亦不足令本案證據資料出
      現有利被告之合理懷疑。被告犯行堪已認定，應依法論科
      。至於被告於原審及本院聲請調查其於97年6、7月間具保
      停止羈押期間與證人馮種麟之對話錄音，以明馮種麟所證
      不實。然據被告所供，該對話乃馮種麟告知被告其願為自
      己所為負責，不會連累被告，對此，證人馮種麟於原審則
      證稱那是被告與其談承擔全部罪責之條件時，其正面敷衍
      被告之談話。本院因此認該談話錄音尚不足以改變前述證
      據資料之明確事證，核無調查之必要，應予駁回，附此說
      明。
三、論罪科刑之理由：
(一)、論罪：
  1.被告行為後，毒品危害防制條例於98年05月20日修正公布，
    本案判決於該條例施行後，適用相關修正條文時，自有新舊
    法律比較適用。
  2.修正前毒品危害防制條例第4條第1項規定：「製造、運輸、
    販賣第一級毒品者，處死刑或無期徒刑；處無期徒刑者，得
    併科新臺幣1千萬元以下罰金。」而依修正後同條項之規定
    ，就第一級毒品併科罰金刑部分提高為新臺幣2千萬元，是
    經比較新舊法律適用之結果，修正前即行為時之毒品危害防
    制條例對被告較為有利，故本案自應適用「修正前」即被告
    行為時毒品危害防制條例之規定。
  3.核被告所為，係犯「修正前」毒品危害防制條例第4條第1項
    之販賣第一級毒品罪。被告持有海洛因之低度行為為販賣海
    洛因之高度行為所吸收，不另論罪。被告與馮種麟就上述犯
    罪事實有犯意聯絡、行為分擔，為共同正犯。被告前因犯搶
    奪及毒品等案件，經法院判處有期徒刑確定在案，並裁定應
    執行為有期徒刑4年4月，於96年02月15日假釋出獄，同年12
    月05日假釋期滿執行完畢，此有臺灣高等法院被告前案紀錄
    表可明，是其於有期徒刑執行完畢後5年內故意再犯本件有
    期徒刑以上之罪，為累犯，應法加重其刑（被告所犯販賣第
    一級毒品罪之法定刑為「死刑」或「無期徒刑」部分，依法
    均不得加重，僅加重其罰金刑部份）。
(二)、原審依據上開事證，就被告予以論罪科刑，固非無見。然查
    ：（一）原審就本件法務部調查局雲林縣調查站對「000000
    0000號」行動電話，執行通訊監察，有無通訊監察書，是否
    合法監聽，雖被告及其辯護人於原審並未爭執，然此對被告
    有重大利益之重要事項，且為維護公平正義，依刑事訴訟法
    第163條第2項但書，法院應依職權調查之，原審漏未依職權
    調查並予以說明，尚有未洽。（二）又按維護刑事被告之防
    禦權，乃公平審判基礎之一，被告在訴訟過程中，對於被訴
    事實作答辯，要屬其防禦權之行使，事實審法院固得本於確
    信，為適當斟酌，但不能僅因其一再答辯，即有偏見，尤不
    能憑以認定其犯後毫無悔意（最高法院97年台上字第5061號
    判決意旨參照）。原判決雖以被告於具保停止羈押後，未遵
    守法院命其應遵守之事項（刑事訴訟法第116條之2第2項參
    照，原審處分見原審卷第16頁），仍與證人馮種麟接觸，談
    論案情（此為被告所自認，原審卷第282頁背面），企圖教
    唆馮種麟偽證，認妨害審判公正，資為量刑審酌因素，然原
    判決又認被告犯後矢口否認犯行，犯後態度惡劣，難認有何
    悔意」等情，作為量刑之準據，依前開說明，亦有未當。本
    件被告否犯行而提起上訴，雖無理由，然原判決既有上開瑕
    疵，自應由本院撤銷改判。
(三)、量刑：
    按毒品危害防制條例第4 條第1 項販賣第一級毒品罪，法定
    刑為「死刑」或「無期徒刑」，刑度甚重。若不分犯罪情節
    輕重，概處以上開刑責，難免輕重失衡，倘有情輕法重情形
    ，於裁判時自得適用刑法第59條酌量減輕其刑，以避免過嚴
    之刑罰，此參之司法院大法官釋字第263 號解釋文自明。亦
    即，法院為避免刑罰過於嚴苛，於情輕法重之情況下，應合
    目的性裁量而有適用刑法第59條酌量減輕被告刑度之義務。
    又適用刑法第59條酌量減輕其刑時，並不排除同法第57條所
    列舉10款事由之審酌（最高法院70年度第6 次刑事庭會議決
    議參照）。本院審酌：
 1.被告於具保停止羈押後，未遵守法院命其應遵守之事項（刑
   事訴訟法第116條之2第2項參照，原審處分見原審卷第16頁）
   ，仍與證人馮種麟接觸，談論案情（此為被告所自認，原審
   卷第282頁背面），企圖教唆馮種麟偽證，妨害審判公正，品
   行顯有不端。
 2.被告本身亦染有施用海洛因惡習，依其所供，其施用海洛因
   斷斷續續已達10年之久，此觀其前案紀錄表亦明。相信被告
   亦為毒癮所苦，為賺取施用毒品之花費，鋌而走險步上販賣
   毒品一途。其販賣海洛因之動機當為獲利以供己繼續施用毒
   品。
 3.被告於本案販賣海洛因之次數僅1次，數量不重，販賣價金僅
   1千元，所得不多，且於本案販毒之對象，僅有1人，雖其指
   使馮種麟出面交易，自己隱身幕後，僥倖心態甚為明顯，然
   其惡性與大量或長期販毒者迥然有異，犯罪情節亦較輕微，
   此較諸大量販賣毒品與不特定多數人施用，藉以牟取暴利之
   情並不相同，危害社會之程度亦有差別，犯罪所生之危害亦
   非甚重。
 4.被告僅國中畢業，智識程度不高，其已離婚，家中尚有老母
   及小孩待扶養，家境生活狀況難認良好。
   以上各情，足認被告犯罪情狀是有值得憫恕之處，若概科以
   法定最輕刑度（販賣第一級毒品部分為「無期徒刑」），猶
   嫌過重，有傷一般國民對法律之情感，爰依刑法第59條之規
   定酌減之（被告所犯販賣第一級毒品罪之法定刑為「罰金刑
   」部分，依法先加後減）。復審酌共犯馮種麟可能獲判之刑
   度，考量共犯間之罪刑相當原則，認被告之刑度縱於酌減後
   ，亦不宜過輕，及其他一切情狀，量處如主文第二項所示之
   刑。又被告妨害審判公正，品行已非端正，衡諸所判主刑之
   重度，認被告不適合擔任公職或參與公共行政事務，應予褫
   奪公權。
(四)、沒收：
    毒品危害防制條例第19條第1 項規定，犯第4 條之罪者，其
    供犯罪所用或因犯罪所得之財物，均沒收之，如全部或一部
    不能沒收時，追徵其價額或以其財產抵償之。但該條項並無
    如同條例第18條第1 項所定「不問屬於犯人與否，沒收之」
    之明文，自屬相對沒收主義之立法。是其應沒收之物，應以
    屬被告所有者為限（最高法院95年度臺上字第305 號判決意
    旨參照）。再者，共同正犯之犯罪所得為新臺幣時，係合併
    計算，且於全部或一部不能沒收時以其財產抵償之，為避免
    執行時發生重複沒收、抵償之情形，故各共同正犯之間係採
    連帶沒收主義，於裁判時僅諭知連帶沒收，不得就全體共同
    正犯之總所得對各該共同正犯分別重複諭知沒收，此與罰金
    刑應分別諭知、分別執行者不同（最高法院95年度臺上字第
    925 號、94年度臺上字第7421號判決意旨參照）。則：
  1.被告、馮種麟共同販賣海洛因所得1 千元，應諭知與馮種麟
    連帶沒收，如全部或一部不能沒收時，以其財產與馮種麟連
    帶抵償之。
  2.本案被告販賣海洛因使用之門號0000000000號行動電話本身
    ，因未扣案，雖係被告提供予馮種麟使用，但尚無確切之證
    據證明該手機之所有權歸屬於被告，自難為沒收之諭知。另
    扣案之門號0000000000號手機1支，依本案所顯出之證據資
    料，尚難認係供被告或馮種麟於本案販賣毒品之用，自亦不
    為沒收之諭知。
據上論斷，應依刑事訴訟法第369條第1項前段、第364條、第299
條第1項前段，毒品危害防制條例第4條第1項（修正前）、第19
條第1項。刑法第11條、第2條第1項但書、第28條、第47條第1項
、第59條、第37條第2項。判決如主文。
本案經檢察官謝錫和到庭執行職務。
中    華    民    國    99    年    1     月    5     日
                  刑事第三庭    審判長法  官  陳義仲
                                      法  官  楊清安
                                      法  官  宋明中
以上正本證明與原本無異。
如不服本判決應於收受送達後10日內向本院提出上訴書狀，其未
敘述上訴理由者，並得於提起上訴後10日內向本院補提理由書（
均須按他造當事人之人數附繕本）「切勿逕送上級法院」。
                                      書記官  王薇潔
中    華    民    國    99    年    1     月    5     日
附錄：本案論罪科刑法條全文
修正前毒品危害防制條例第4條
製造、運輸、販賣第一級毒品者，處死刑或無期徒刑；處無期徒
刑者，得併科新臺幣 1 千萬元以下罰金。
製造、運輸、販賣第二級毒品者，處無期徒刑或 7 年以上有期徒
刑，得併科新臺幣 7 百萬元以下罰金。
製造、運輸、販賣第三級毒品者，處 5 年以上有期徒刑，得併科
新臺幣 5 百萬元以下罰金。
製造、運輸、販賣第四級毒品者，處 3 年以上 10 年以下有期徒
刑，得併科新臺幣 3 百萬元以下罰金。
製造、運輸、販賣專供製造或施用毒品之器具者，處 1 年以上 7
年以下有期徒刑，得併科新臺幣 1 百萬元以下罰金。
前五項之未遂犯罰之。
附件：（97年4月25日、26日、28日之電話通連內容）
一、97年04月25日下午12時56分06秒通聯錄音（以下簡稱：第1
    通電話，見原審卷第188頁）：
    Ａ（鄭凱騰）：我「鳥仔」。
    Ｂ（馮種麟）：要晚一點哦，『現在沒有料』。
二、97年04月26日下午12時34分18秒通聯錄音（以下簡稱：第2
    通電話，原審卷第188頁及背面）
    Ａ（鄭凱騰）：ㄏㄟˋ，我「鳥仔」。我要去那裡找你。
    Ｂ（馮種麟）：我人在「莿桐」。
    Ａ（鄭凱騰）：莿桐那裡。
    Ｂ（馮種麟）：你人在那裡。
    Ａ（鄭凱騰）：我人在靠近「莿桐電信局」這裡。
    Ｂ（馮種麟）：電信局，好啦。
    Ａ（鄭凱騰）：我1分鐘後到。
    Ｂ（馮種麟）：好。
    Ａ（鄭凱騰）：馬上出來。
    Ｂ（馮種麟）：好。
三、97年04月26日下午05時51分46秒通聯錄音（以下簡稱：第3
    通電話，原審卷第188頁背面、第189頁）：
    Ｂ（鄭凱騰）：我「鳥仔」，要去那裡找你。
    Ａ（馮種麟）：「莿桐」。
    Ｂ（鄭凱騰）：「莿桐電信局」好嗎？
    Ａ（馮種麟）：好。
    Ｂ（鄭凱騰）：我馬上到。
    Ａ（馮種麟）：多久會到。
    Ｂ（鄭凱騰）：1分鐘後。
    Ａ（馮種麟）：好。
四、97年04月28日下午02時18分41秒通聯錄音（以下簡稱：第4
    通電話，原審卷第189頁）：
    Ｂ（鄭凱騰）：聽見嗎（收訊不良）。
    Ａ（馮種麟）：我在部仔。
    Ｂ（鄭凱騰）：好。
五、97年04月28日下午02時48分20秒通聯錄音（以下簡稱：第5
    通電話，原審卷第189頁背面）：
    Ｂ（鄭凱騰）：我「鳥仔」。「我要」，要去哪裡？
    Ａ（馮種麟）：『現在還沒料』，等一下。
    Ｂ（鄭凱騰）：多久。
    Ａ（馮種麟）：差不多半個小時吧。
    Ｂ（鄭凱騰）：要傳半個小時哦？好啦。
六、97年04月28日下午03時5分33秒通聯錄音（以下簡稱：第6通
    電話，原審卷第190頁）：
    Ａ（馮種麟）：「鳥仔」。我「紅腫」啦，『有了啦』。
    Ｂ（鄭凱騰）：我在吃冰。
    Ａ（馮種麟）：『有了啦』。
    Ｂ（鄭凱騰）：好，我知道。
    Ａ（馮種麟）：你在那裡吃冰。
    Ｂ（鄭凱騰）：街上威德對面這裡，看你要不要過來。
    Ａ（馮種麟）：我要拿去給你還是怎樣。
    Ｂ（鄭凱騰）：隨便啦。
    Ａ（馮種麟）：好。
七、「97年04月28日」晚上08時54分17秒通聯錄音（以下簡稱：
    第7通電話，原審卷第190頁背面、第191頁）：
    Ａ（甲○○）：喂
    Ｂ（鄭凱騰）：喂
    Ａ（甲○○）：ㄏㄟˋ
    Ｂ（鄭凱騰）：我「鳥仔」
    Ａ（甲○○）：ㄏㄟˋ
    Ｂ（鄭凱騰問）：人在哪？
    Ａ（甲○○答）：「莿桐」
    Ｂ（鄭凱騰）：莿桐喔？
    Ａ（甲○○）：ㄏㄟˋ
    Ｂ（鄭凱騰問）：「ㄚ要過去哪裡？」
    Ａ（甲○○答）：『一樣』
    Ｂ（鄭凱騰）：一樣嗎？
    Ａ（甲○○）：『ㄏㄟˋ』
    Ｂ（鄭凱騰問）：「郵局」嗎？
    Ａ（甲○○答）：ㄏㄟˋ
    Ｂ（鄭凱騰稱）：「好啦好啦」
八、上述通訊監察錄音內容經勘驗後，其間語調相當清楚流暢，
    第1通至第6通為鄭凱騰與馮種麟的對答、第7通為鄭凱騰與
    被告之對話，此亦均為鄭凱騰、馮種麟、被告當庭供陳屬實
    ，復有原審勘驗筆錄及錄音光碟附卷可考。

司法院資訊處製作；財團法人民間司法改革基金會備份。
